【裁判字號】    96,醫上,9
【裁判日期】    970129
【裁判案由】    侵權行為損害賠償
【裁判全文】
臺灣高等法院民事判決                   96年度醫上字第9號
上  訴  人  甲○○
訴訟代理人  林國漳律師
被  上訴人  乙  ○
            財團法人羅許基金會羅東博愛醫院
法定代理人  丙○○
共      同
訴訟代理人  柯士斌律師
複  代理人  陳惠如律師
上列當事人間侵權行為損害賠償事件，上訴人對於中華民國96
年2月8日臺灣宜蘭地方法院94年度訴字第328號第一審判決提起
上訴，並於本院為訴之追加，本院於97年1月15日言詞辯論終結
，判決如下：
    主  文
上訴及追加之訴均駁回。
第二審訴訟費用（含追加之訴部分）由上訴人負擔。
    事實及理由
一、程序部分：按訴之變更或追加，非經他造同意，不得為之。
    民事訴訟法第446條第1項前段定有明文。查本件上訴人於原
    審請求被上訴人共同給付其新台幣（下同）400萬元，於本
    院上訴聲明：被上訴人應連帶給付上訴人400萬元，有本院
    民國（下同）96年7月4日準備程序筆錄可稽（見本院卷第66
    頁背面），係將請求被上訴人「共同給付」，變更為請求被
    上訴人「連帶給付」，核屬訴之追加，並經被上訴人同意，
    有本院96年7月4日準備程序筆錄、被上訴人96年12月28日民
    事辯論意旨狀足憑（見本院卷第66頁背面、第110頁），本
    諸上開規定，其追加自屬合法，應予准許。
二、上訴人主張略以：上訴人於92年1月20日至被上訴人財團法
    人羅許基金會羅東博愛醫院（下稱羅東博愛醫院）接受該院
    整形外科醫師即被上訴人乙○施以俗稱除眼袋手術之下眼瞼
    整形手術（下稱系爭手術）。本件非手術後即知悉損害，故
    時效仍未消滅。被上訴人於手術前未充分告知手術之風險及
    癒後情形，使上訴人無法充裕考量是否接受手術。再契約之
    內容僅約定下眼瞼整形術，被上訴人乙○未經上訴人同意，
    擅自進行肌皮辮及處理魚尾紋2項手術項目。又被上訴人乙
    ○於手術進行中講電話、唱歌，術後未即刻施以冰敷處理及
    開立眼藥等護理，造成上訴人術後持續有眼部疼痛、紅腫、
    出血併發其他眼瞼疾病，甚且下眼瞼仍然鬆弛，眼袋更大且
    不對稱，顯見手術失敗，被上訴人乙○顯未盡善良管理人之
    義務，上訴人並因而罹患精神疾病，乙○自應對上訴人所受
    醫療費用12萬3438元、薪資及工作獎金損失各14萬8000元等
    財產上損害，並精神上遭受痛苦之非財產上損害360萬元負
    賠償責任，被上訴人羅東博愛醫院為被上訴人乙○之僱用人
    ，亦應負連帶賠償責任等情，爰依民法第184條、第188條規
    定，於原審求為命被上訴人乙○、羅東博愛醫院給付400萬
    元（原審判決上訴人敗訴，上訴人不服提起上訴）。爰上訴
    聲明：(一)原判決廢棄。(二)被上訴人應連帶給付上訴人400萬
    元。
三、被上訴人則以：依上訴人主張至遲於92年7月1日已知悉損害
    之發生，94年12月才起訴，請求權已罹於侵權時效。被上訴
    人乙○於實施系爭手術前已充分告知手術風險及癒後情形，
    上訴人並簽立手術同意書。肌皮辮及處理魚尾紋與除眼袋手
    術有關，為手術必要步驟，符合醫療常規。被上訴人乙○並
    未在手術過程唱歌，接手機係處理另件病患緊急事件，且不
    影響開刀。上訴人自己曾為冰敷，被上訴人乙○於手術後3
    日亦開眼藥，上訴人眼部疼痛為正常現象，紅腫或罹精神病
    症無法證明為手術所致。上訴人於術後返診檢查均正常，足
    見本件手術過程並無任何過失可言。手術並未失敗，未造成
    上訴人受損害等語，資為抗辯。爰答辯聲明：上訴及追加之
    訴均駁回。
四、兩造不爭執之事實：
  (一)上訴人於92年1月20日至被上訴人羅東博愛醫院接受該院整
    形外科醫師即被上訴人乙○施以下眼瞼整形手術，於92年1
    月22日回診換藥，並於92年1月27日拆線。
  (二)上訴人因認手術失敗，自92年7月7日起至財團法人天主教靈
    醫會羅東聖母醫院（以下簡稱羅東聖母醫院）精神科門診，
    經診斷為強迫症，合併有重度憂鬱症。
  (三)上訴人於93年1月5日透過被上訴人羅東博愛醫院社工室與被
    上訴人乙○進行協調，嗣於94年11月23日兩造於宜蘭縣醫事
    審議委員會調處不成立，上訴人遂於94年12月7日提起本件
    訴訟。
五、本件爭執要點為：(一)上訴人接受手術前，被上訴人是否已盡
    告知義務？(二)被上訴人乙○是否未經上訴人同意，擅自變更
    手術內容？(三)被上訴人乙○在手術過程中是否因為講手機、
    唱歌；於術後是否未予冰敷、未開立眼藥等導致上訴人於術
    後眼部疼痛、紅腫、出血併發其他眼瞼疾病？(四)上訴人手術
    後是否下眼瞼仍然鬆弛、眼袋更大且左右眼袋不對稱？即系
    爭手術是否失敗？(五)上訴人所罹患之精神疾病，與上訴人主
    張被上訴人乙○之手術之間，有無相當因果關係？(六)被上訴
    人提起本件訴訟是否罹於時效？茲就兩造爭點分述得心證之
    理由如下：
六、上訴人接受手術前，被上訴人已盡告知義務：
  (一)查上訴人於92年1月20日進行系爭手術前之91年12月16日，
    即曾因多發性丘疹至被上訴人羅東博愛醫院整形外科就診及
    諮詢，嗣至該院醫學美容部檢查，經美容部林明珠主任說明
    可進行眼袋去除術，因此獲得進行眼袋去除術之訊息，上訴
    人返家經數日再行以電話聯繫約定進行系爭手術之事實，為
    上訴人所自承（見本卷院第127頁言詞辯論狀），並有上訴
    人於被上訴人羅東博愛醫院之病歷資料（見原審卷第37至46
    頁）可參。則上訴人因多發性丘疹於91年12月16日至被上訴
    人羅東博愛醫院就診，已經獲致進行眼袋手術之相關訊息，
    嗣上訴人自行電告被上訴人接洽系爭手術事宜，核自91年12
    月16日起至92年1月20日止，上訴人已歷月餘之考慮時間，
    並無被上訴人羅東博愛醫院或乙○利用上訴人倉促急迫不得
    不同意而實施手術之情事。
  (二)又上訴人於92年1月20日手術前確於「手術及麻醉同意書」
    上簽名及捺指印，為上訴人所自承（同上言辯狀），又有「
    手術及麻醉同意書附卷可考（見原審卷第208頁），該同意
    書雖未分成手術同意書及麻醉同意書2份，但其意旨載明上
    訴人同意進行手術及必要之麻醉，並已充分瞭解「施行手術
    之原因」、「手術之成功率」、「手術可能發生之併發症及
    危險」等，此觀該紙同意書至明。系爭手術並無施行之急迫
    性，上訴人既有充分時間可詳悉其所簽署之同意書內容，自
    應認同意書所載內容已充分瞭解。
  (三)再證人即被上訴人羅東博愛醫院美容中心主任林明珠證稱：
    「手術當天我們一般會在手術前做說明，說明過程會告知手
    術進行的方式、時間、麻醉的方式、過程所會發生的狀況包
    括打針會造成的疼痛感，及手術過程中取脂肪所造成的不舒
    服等，及手術後之護理，包括前二天之冰敷及後五天之溫敷
    ，我們會告知病人第一周後傷口癒合可以拆線，部分的紅腫
    及瘀青會在拆線後漸漸消退，恢復期大約三個月之後才正常
    ，同時會約回診、換藥、拆線時間。」等語（見原審卷第25
    0頁筆錄）。證人林明珠固僅證稱「通常手術前醫師會說明1
    次，諮詢人員會說明1次，在手術後護理人員也會說明」云
    云，然此係由於「因事件距今已經很久，我不清楚當時發生
    的細節，只能就通常之過程來做說明」（見原審卷第253頁
    筆錄），此非謂證人否認曾予告知之事實，證人係就其記憶
    所及客觀而為證述，由此益見其所言實在。證人固因時隔久
    遠未能憶及當時詳細經過情形，然證人既已證稱依一般情形
    均會說明，而本件手術復無其他殊情形存在，是以應可推認
    被上訴人確已詳實告知。
  (四)從而，被上訴人確已盡告知及說明義務，並無上訴人所指未
    盡告知義務驟予進行手術情事，則上訴人此主張並非可採。
七、被上訴人乙○並無擅自變更手術內容：
  (一)依92年1月20日手術記錄單所載之內容（見原審卷第45頁）
    ，肌皮皮辮、處理魚尾紋係記載於「Operative Findings
    & Procedure（步驟）」欄位下，欄位內則為「（步驟）1.
    下眼皮整型術2.肌皮皮辮3.處理魚尾紋4.縫合皮膚」等文字
    ，自其上載有「步驟」、標示有數字序號，且有「縫合皮膚
    」乙項之情以觀，應認前開紀錄為系爭手術之步驟，而非有
    進行另2項「肌皮皮辮」及「處理魚尾紋」手術。
  (二)長庚醫院林口分院95年9月20日（95）長庚院法字第0872號
    函覆固表示「魚尾紋之處理通常不包含於下眼袋手術內，如
    病患另行要求，亦可於同一傷口中處理」等語（見原審卷第
    298頁），然依該函覆之意旨所謂不包含於下眼袋手術範圍
    內之「魚尾紋之處理」，乃指就特別應病患要求於同一傷口
    中進行之「特別針對魚尾紋所進行之手術」，非指下眼袋手
    術若無病患要求均不得進行必要之魚尾紋處理，此由該函覆
    亦表示「處理魚尾紋．．．與下眼袋術相關」等語可知。
  (三)又系爭手術為美容整型外科手術，受術者於手術後之臉部外
    觀乃手術尤須注意之事項，被上訴人乙○本於醫師之專業判
    斷，認為於眼袋內脂肪移除後，應同時將眼睛外側多餘肌肉
    修平整，如此可使被上訴人臉部外觀較為平整好看，亦經被
    上訴人乙○到庭證述（見本院卷第92頁筆錄），實乃醫師於
    手術進行時所採取之必要步驟，無可能反而並造成上訴人所
    指下眼瞼皮膚鬆弛，眼袋更大且左右眼袋不對稱之情；否則
    若因未處理魚尾紋而導致上訴人臉部因眼袋移除後有多餘肌
    肉而有鬆弛現象，反而不符上訴人進行美容整型手術之需求
    。若依上訴人主張所言，施術醫師必須將所有手術之細節鉅
    細靡遺地一一告知受術者並事先取得其同意，因醫療行為具
    有高度技術性及不確定性，於手術進行中亦常有出乎先前判
    斷而須當場處理之必要，對於特定醫療行為之施行細節及步
    驟若一概課予醫師對病患需事前為詳盡、無缺漏之說明義務
    ，非但有實際上之困難，亦將使病患於決定是否接受醫療行
    為時變得無所適從，如此不僅不利於病患之醫療，更與說明
    義務所欲保障者為病患關於健康自主決定權之目的相悖離。
  (四)基此，被上訴人乙○進行系爭手術之步驟固包括「肌皮皮辮
    」「魚尾紋處理」，然此乃為進行系爭手術所必需，此與「
    下眼皮整形術」及「縫合皮膚」皆同為系爭手術之必要步驟
    ，並非逾越兩造所約定進行魚尾紋處理手術外另有獨立手術
    ，被上訴人乙○並未擅自變更手術內容，上訴人上開主張洵
    屬無據。
八、被上訴人乙○在手術過程中並未唱歌；上訴人於術後亦曾冰
    敷，且未因講手機、未開立眼藥等導致術後眼部疼痛、紅腫
    、出血併發其他眼瞼疾病：
  (一)上訴人主張被上訴人乙○於手術過程中唱歌，為被上訴人所
    否認。上訴人雖稱此於協調會中為被上訴人乙○所承認，惟
    查證人林明珠結證稱：協調會中被上訴人乙○係認為上訴人
    在外觀上沒有變形或不對稱，但是上訴人認為眼角鬆弛等語
    （見本院卷第215頁）；證人張竣傑則證稱：協調會中被上
    訴人未提及唱歌，且被上訴人乙○表示其在醫院不會跑掉，
    意思應是對病人之意見他不會視而不見，醫師是認為手術並
    沒有失敗，如果上訴人要進行第二次修補，醫師願意配合病
    人的需求。上訴人認為第一次手術後的創傷經驗，所以不願
    意接受第二次侵入式的治療，醫師便建議做非侵入性的美容
    護理，如果上訴人不滿意可以再討論等語（見原審卷第253
    頁筆錄），可見兩造於93年1月5日協調會中，主要係針對上
    訴人對除眼袋手術結果不滿意進行討論，並無證據證明被上
    訴人乙○於手術過程有唱歌行為。
  (二)上訴人又主張系爭手術後因醫務人員急著下班，未為伊進行
    冰敷，要伊自己回家冰敷，造成伊眼部腫脹加鉅云云。查系
    爭手術僅進行局部麻醉，若因手術而有不適非不可想像，又
    因系爭手術屬於門診手術，前後歷時僅約1小時，毋庸住院
    ，此有手術紀錄單在卷可稽（見原審卷第44頁），非屬重大
    手術，由上訴人自行冰敷，並無違反醫療常規，且冰敷單純
    且容易處理，非必須一定於醫院進行，上訴人亦自承事後其
    已經自行冰敷，則醫院縱未為上訴人為冰敷，難認有何疏失
    。
  (三)被上訴人乙○在手術過程中曾接聽手機，術後當日未即開立
    眼藥，雖為被上訴人所自承（見本院卷第118頁辯論意旨狀
    ），但被上訴人乙○已另稱「手機是當時還有處理其他病人
    才接手機，但不是一面開刀一面接，並不影響手術。」等語
    。查醫師於進行手術中遇有其他突發狀況，必須由施術醫師
    接聽處理，若不影響手術進行，非能據此即謂施術醫師違反
    善良管理人之注意義務。況查系爭手術並未失敗，為成功之
    手術（如後述），被上訴人乙○於前開93年1月5日之協調會
    中亦未承認疏失，僅就上訴人對系爭手術不滿意提出補救建
    議，上訴人稱被上訴人乙○於協調會中承認疏失，尚有誤會
    。上訴人並未舉證證明被上訴人乙○於手術過程中接聽手機
    ，與上訴人所主張手術失敗間之因果關聯。又眼睛於甫術後
    腫脹乃系爭手術後之正常情形，本件術後開立眼藥，僅係為
    減輕受術者於術後之不適感，並不影響手術成敗，查無證據
    證明會因而導致「雙眼出血，微血管幾乎完全破裂」或「併
    發其他眼瞼疾病」，開立眼藥與否與上訴人所主張之病況無
    關，縱未開立眼藥難認屬手術疏誤。況上訴人於術後3日回
    診，被上訴人亦應上訴人之要求開立眼藥，為上訴人所不爭
    ，開立眼藥非系爭手術之必要行為，尚難逕論屬手術疏失。
  (四)上訴人再主張伊手術於92年1月27日回診時，傷口嚴重腫脹
    且併發其他眼瞼疾病，並舉92年1月27日病歷上記載「OTH
    ER DISORDERS OF EYELIDS」及「ecchymosis」即瘀血；
    92年2月27日至第一診所，經診斷為雙目慢性結膜炎，被上
    訴人於92年3月28日在上訴人病歷記載「OTHER DISORDERS
    OF EYELIDS」為證。然查92年1月27日之病歷固記載有瘀血
    情事，惟當日距手術進行僅約一周，當日並進行「Stitches
    Removal」即拆線（見本院卷第69頁），當時尚有瘀血或疼
    痛情事，屬一般手術正常現象，合於一般經驗法則。另92年
    2月27日上訴人至第一診所診斷之雙目慢性結膜炎，距系爭
    手術術後月餘，參酌上訴人自己所提出「中華現代外科學全
    書」節本之記載，眼瞼成形術於術後約2、3個月才會恢復自
    然，常有之併發症血腫於幾周後會自然消除；結膜內出血、
    水腫亦不必特別治療（見原審卷第269、270頁）。基此，上
    訴人所舉之併發症實為手術後常見現象，因手術本有一定風
    險及併發症存在，此為上訴人所知悉，並無證據證明前開併
    發症之產生係因被上訴人乙○於系爭手術有所疏失而肇致。
    另92年3月28日之病歷雖記載「OTHER DISORDERS OFEYELI
    DS」，惟所謂「disorder」係指身體某機能無法正常運作之
    疾患，包括失調、失序、不適、輕度疾病之意，原因可能是
    細菌或病毒感染，或對藥物敏感或受到物品刺激（例如空氣
    污染物），依前開病歷，其上並未記載眼皮部位有何特定病
    症，尚難依此遽認上訴人持續於92年3月28日有「眼部疼痛
    、紅腫、出血、併發其他眼瞼疾病」之情事，是被上訴人辯
    稱並非併發眼瞼疾病等語，應屬有據。
  (五)至上訴人另提出其於94年2月25日至宜蘭翰林眼科看診，經
    診斷為「red eye（os）for 1 week」之病歷紀錄表；及於
    95年2月11日至被上訴人羅東博愛醫院看診結果仍為「雙側
    眼瞼疾患」，95年3月31日復至第一診所經診斷為球結膜下
    出血之診斷證明書為證據。惟核其中於94年2月25日、95年3
    月31日之診斷，及95年2月11日被上訴人羅東博愛醫院記載
    「雙側眼瞼疾患」，距系爭手術時間已甚久，因眼睛疾病之
    成因甚多，顯難推論系爭手術上訴人前開眼疾有何因果關係
    ，無法認定係系爭手術失敗所造成。另上訴人雖曾於93年1
    月30日、93年4月13日、95年2月20日至羅東聖母醫院看診，
    惟診治醫師游霽雲於95年2月20日羅東聖母醫院診斷證明書
    記載「主訴雙眼不舒服」，有卷附該院診斷證明書為證（見
    原審卷第145頁），「不舒服」之判斷係來自上訴人之陳述
    ，屬於上訴人自己向診治醫師表明其雙眼之感知，至是否有
    病灶存在、有無併發其他眼疾均無從依此推知。此外長庚紀
    念醫院函亦稱上訴人於93年4月6日至該院就診時「並無明顯
    手術併發症等情事」等語，有財團法人長庚紀念醫院（林口
    ）分院95年12月6日 (95)長庚院法字第1209號函（見原審卷
    第326頁）可考。
九、上訴人下眼瞼鬆弛、眼袋大且左右不對稱並非系爭手術所致
    ，即系爭手術並未失敗：
  (一)上訴人固於92年7月1日、94年4月6日至長庚醫院看診，經診
    斷為下眼皮鬆弛；於93年3月30日至署立宜蘭醫院看診，經
    診斷為兩側下眼皮突出（眼袋形成）、眼眶周圍皮膚鬆弛；
    於93年3月31日至台大醫院看診，經診斷為下眼皮鬆弛眼袋
    明顯；於93年7月22日、93年9月22日至綺色佳診所就診，經
    診斷為下眼袋術後眼皮鬆弛；於94年1月31日、94年10月13
    日因雙眼眼袋併下眼皮鬆弛於羅東聖母醫院進行脈衝光療程
    ；於95年2月1日至羅東博愛醫院看診，經王天祥醫師診斷為
    雙側眼瞼疾患，此均有各該診所、醫院出具之診斷證明書在
    卷可稽。查上訴人雖曾於92、93年間於各醫院就診，然台大
    醫院以95年1月17日校附醫秘字第0950200254號函覆：「二
    、甲○○先生曾於93年3月31日、93年11月8日及93年11月18
    日，共3次至本院整形外科門診求診，商討下眼皮美化之問
    題，惟從未於本院做過任何治療。」等語（見原審卷第51頁
    ），顯見僅是上訴人自認眼皮有美化之必要而求診，並非有
    任何手術併發症。又宜蘭醫院於95年8月1日95以宜醫歷字第
    0950004324號函（見原審卷第221頁）亦稱：上訴人於93年3
    月30日至該院整形外科門診檢查，其眼眶周圍皮膚鬆弛，難
    以判定與系爭手術有關等語。又長庚醫院95年9月20日
   （95）長庚院法字第0872號函（見原審卷第298頁）載為：「
   （三）92年7月1日至本院門診，當時診斷為下眼皮鬆弛。惟
    所附病歷之照片均係手術後之照片，並無術前之照片可茲比
    較，故無法判斷其是否為手術瑕疪造成。」。長庚醫院另於
    95年12月6日以（95）長庚院法字第1209號函亦稱（見原審
    卷第326頁）：參酌羅東博愛醫院之病歷資料影本及兩造所
    提之照片等資料，且依上訴人於93年4月6日至該院門診就醫
    時，並無明顯手術併發症等情事，因此病患下眼皮鬆弛應該
    與手術無涉等語。對此，上訴人雖質疑長庚醫院說明之真實
    性，然依被上訴人羅東博愛醫院所提出之手術後當時之照片
    3張（見原審卷第337頁）以觀，上訴人確實已無眼袋，自亦
    無任何左右眼袋不對稱之情形存在，再經比對上訴人所提出
    之術前照片，亦無任何因手術皮膚明顯更加鬆弛之情形存在
    ，是長庚醫院及宜蘭醫院認定眼周鬆弛與手術無涉，並非無
    據。又上訴人於94年間至羅東聖母醫院僅進行醫療美容行為
    ，亦難認屬系爭手術成敗與否之判斷。再95年2月11日之診
    查距離系爭手術之92年1月20日已超過3年，該次診斷情況是
    否與系爭手術有所關聯，誠屬可疑。復觀諸上訴人於被上訴
    人羅東博愛醫院95年2月11日看診之病歷，僅有王天祥醫師
    開立診斷證明書之記載，另於94年12月24日王天祥醫師則記
    載「I didn` t discuss about the details of surgery.
    」等語（見原審卷第43頁），則有關92年1月20日所實施之
    系爭手術細節，王天祥醫師並未與上訴人有所討論，尚難遽
    認係因92年1月20日之系爭手術造成上訴人下眼臉鬆弛等情
    。足證前述醫院謹診斷上訴人眼袋形成以及下眼皮鬆弛，並
    未指稱上訴人眼部有任何手術疤痕或外觀上之瑕疵。況眼袋
    的形成本與人的老化過程有關，手術不可能一勞永逸使眼袋
    不再形成，至於其眼皮鬆弛的問題本不在除眼袋的範圍內，
    更與系爭手術無關，上訴人所稱手術失敗，與事實不符。
  (二)上訴人復主張伊於92年3月28日回診，自該日病歷中被上訴
    人乙○之手繪圖可看出其雙眼明顯不對稱，且被上訴人乙○
    另記載「skin flap may be torn」即皮膚裂口可能被扯破
    之意，該日被上訴人乙○並建議可回診進行「簡單修補」，
    可知系爭手術並不成功。惟觀前開上訴人引用之病歷資料，
    被上訴人乙○於病歷上手繪上訴人之雙眼確非左右完全一致
    ，然醫師手繪示意圖只是做為病歷說明之用，並非精工素描
    或照相，此僅係醫師於病歷上之圖示，手繪因運筆關係自無
    可能完全吻合原貌，且手繪圖旁並無關於雙眼左右不一之註
    解，難認被上訴人乙○已於病歷中承認上訴人有左右眼不對
    稱之情形。另被上訴人乙○以草寫英文書立之內容，被上訴
    人乙○辯以當為「skin flap may be tried」，意指「
    Treatment of skin flap may be tried」，即針對上訴人
    認為眼部周圍鬆弛，被上訴人乙○建議得另施以皮辮手術補
    救之意。細觀雖乙○當時係以草寫書立前開文字，每一字母
    無法完全辨識，但仍可看出第5字之第2字母應為「r」，且
    第5字上方有「. 」，應屬於「i」之部分，是應非上訴人所
    主張之「torn」一字，被上訴人指為「tried」，尚可採信
    ，是亦難以上訴人於被上訴人羅東博愛醫院病歷之記載，即
    認系爭手術確已失敗。
  (三)上訴人又主張被上訴人乙○已於協調會中承認系爭手術失敗
    ，惟證人林明珠證稱：「大約是92年底的時候原告（指上訴
    人）有回來反應說手術失敗，經過醫師看診後及醫院諮詢人
    員觀察後，認為沒有異樣，醫師建議如果原告認為眼角還有
    魚尾紋的話，可以再作一次手術修掉鬆弛的皮膚，但是原告
    不想再做手術，所以安排美容中心眼部的保養，我記得好像
    做了六次，在這過程中也有與社工協調對原告做說明，當時
    協調認為原告外觀上沒有手術失敗的痕跡，但是美容手術有
    個人的滿意與不滿意的主觀差異，所以醫師及美容人員都認
    為幫原告作補強提高病人的滿意度，但是醫師及美容中心還
    是認為沒有手術失敗及外觀變形。」等語（見原審卷第250
    頁筆錄）。證人張竣傑亦證稱：「93年初公關室主任通知我
    ，希望我介入協調，當天下午6點約在美容中心詢問，在場
    另外有醫師、原告、原告太太、另一位社工人員、證人林明
    珠，原告當天表達手術失敗的原因，認為手術過程當中醫師
    講手機，手術結束過程當中不舒服，手術前說明及手術失敗
    ，當天吳醫師有對於原告的疑慮提出說明，對於手術失敗部
    分醫生認為要進行第2次修補有一定比例，醫師認為手術並
    沒有失敗，如果原告要進行第2次修補，醫師願意配合病人
    的需求。原告認為第1次手術後的創傷經驗，所以不願意接
    受第2次侵入式的治療，醫師便建議做非侵入性的美容護理
    ，如果原告不滿意可以再討論，醫師告訴原告不需擔心，因
    為他就任博愛醫院仍可找的到他，如果最後有責任他會願意
    負責，原告就說好，就說願意接受美容護理後再看看」等語
    （見原審卷第253頁筆錄）。由上開證詞足認其後被上訴人
    乙○及羅東博愛醫院為上訴人所進行免費之保養及護理，僅
    在為提高上訴人對於手術後雙眼新樣貌之滿意度，不足以認
    定被上訴人乙○已坦承手術失敗。系爭手術是否成功，應自
    受術者於術後雙側之下眼瞼有無不對稱或因切除過多皮膚而
    造成眼瞼不可回復之外翻變形，或因而遺有疤痕，才能進行
    斷定。至於外觀是否好看？對手術結果是否滿意？取決於受
    術者個人主觀之想法，常因人而異，並不能據此認定系爭手
    術之成敗。上訴人感覺不自然或不喜歡，乃係個人審美觀不
    同所致，並不能因此認定系爭手術失敗。
十、上訴人所罹患之精神疾病，與上訴人所主張被上訴人乙○之
    手術之間，無相當因果關係：
  (一)按損害賠償之債，以有損害之發生及有責任原因之事實，並
    二者之間，有相當因果關係為成立要件，故上訴人所主張損
    害賠償之債，如不合於此項成立要件者，即難謂有損害賠償
    請求權存在，此有最高法院48年台上字第481號判例要旨可
    資參照。
  (二)查羅東聖母醫院曾於95年1月10日以天羅聖民字第028號函覆
    以：上訴人於92年7月7日至該院診查，主訴自92年接受眼袋
    整型手術之後，開始出現憂鬱情緒、失去興趣、食慾不振、
    社交退縮、失眠等症狀，並且異常且過度注意其手術後之眼
    袋形態，雖然從任何客觀角度來看，其眼袋均無任何特殊異
    常現象，但其仍堅持有異常，並且強烈堅持同事或學生看得
    出其眼袋異常，因而逃避任何人際接觸，之後請長假，無法
    正常上班。其臨床診斷為強迫症（身體知覺扭曲恐懼型），
    合併有重度憂鬱症。之後即規則於該院精神科門診就醫，至
    93 年11月23日為止，共就醫28次，其後即未再於該院精神
    科就醫。其所呈現之精神病理實屬個人體質所致，其眼袋並
    無任何客觀證據顯示有任何異常，因此眼袋手術本身並不能
    推論與其精神病理有直接相關。另此類之身體知覺扭曲恐懼
    症患者，通常其精神病理多於其接受手術前即出現，由於精
    神病理本身之嚴重性，症狀並不會因手術而改善，反而常因
    而使其精神病理外顯，但手術本身是完全成功的。然而此類
    病患之精神病理未必能在手術前即清楚表露，對整型外科而
    言，能否事先偵測出此種精神病理，以慎重考量進一步手術
    之必要性，確屬困難等語（見原審卷第49頁）；另於95年4
    月25日以天羅聖民字第309號函補充以：上訴人之精神病理
    係自眼袋手術後才出現。於門診觀察其眼袋雖無客觀上之特
    別異常，但未見其手術前之眼袋模樣，故無法確切推論其手
    術所造成之具體變化。無法直接認定眼袋手術本身與其精神
    病理之相關性等語（見原審卷第209頁）。足認上訴人所患
    之強迫症、重度憂鬱症，雖係於系爭手術後顯現，然強迫性
    精神官能症簡稱強迫症，是屬於焦慮症的一種，罹患強迫症
    的人會陷入一種無意義、且令人沮喪的重複的想法與行為當
    中，但是一直無法擺脫它，上訴人雖「持續強迫性注意其眼
    袋區有異樣」，但此並不表示上訴人的眼袋區確實有異樣，
    從客觀角度觀察，於手術後上訴人眼袋並無任何特殊異常現
    象，系爭手術並未失敗，由上揭函文益徵上訴人縱因不滿意
    手術結果並因而產生負面情緒致罹患精神疾病，實屬個人體
    質所致，其眼袋手術後並無任何客觀證據顯示有任何異常，
    因此眼袋手術本身並不能推論與其精神病理有相當因果關係
    存在。
十一、綜上所述，上訴人主張為不足採，被上訴人抗辯尚屬可信
      。本件被上訴人已盡告知義務，且其手術未超逾原約定範
      圍，並無疏失，亦未造成上訴人損害，上訴人之精神疾病
      與系爭手術之間無相當因果關係，是則上訴人主張被上訴
      人應負損害賠償責任，自屬無據。從而，上訴人本於民法
      第184、188條等法律關係，請求被上訴人給付400萬元，
      為無理由，不應准許。原審為上訴人敗訴之判決，並無不
      合。上訴意旨指摘原判決不當，求予廢棄改判，為無理由
      ，應予駁回。又上訴人追加請求被上訴人連帶給付，亦無
      理由，應併予駁回。
十二、本件為判決之基礎已臻明確，被上訴人既毋庸負損害賠償
      責任，則上訴人並無請求權，故其是否已經罹於時效而不
      得請求，本院毋庸再審酌；因長庚醫院已經對於上訴人主
      張事項函覆在卷，上訴人聲請長庚醫院院長或醫師到庭說
      明，並無必要，兩造其餘陳述及所提其他證據，經本院審
      酌後，認為於判決結果無影響，自無庸逐一論列，併此敘
      明。
十三、據上論結，本件上訴為無理由，追加之訴亦無理由，依民
      事訴訟法第449條第1項、第78條，判決如主文。
中    華    民    國    97    年    1     月    29    日
                    民事第十三庭
                        審判長法  官  黃嘉烈
                              法  官  許文章
                              法  官  吳燁山
正本係照原本作成。
如不服本判決，應於收受送達後20日內向本院提出上訴書狀，其
未表明上訴理由者，應於提出上訴後20日內向本院補提理由書狀
（均須按他造當事人之人數附繕本）上訴時應提出委任律師或具
有律師資格之人之委任狀；委任有律師資格者，另應附具律師資
格證書及釋明委任人與受任人有民事訴訟法第466條之1第1項但
書或第2項（詳附註）所定關係之釋明文書影本。
中    華    民    國    97    年    1     月    29    日
                              書記官  李明昇
附註：
民事訴訟法第466條之1（第1項、第2項）：
對於第二審判決上訴，上訴人應委任律師為訴訟代理人。但上訴
人或其他法定代理人具有律師資格者，不在此限。
上訴人之配偶、三親等內之血親、二親等內之姻親，或上訴人為
法人、中央或地方機關時，其所屬專任人員具有律師資格並經法
院認為適當者，亦得為第三審訴訟代理人。


司法院資訊處製作；財團法人民間司法改革基金會備份。
